【裁判字號】    97,簡,143
【裁判日期】    971128
【裁判案由】    返還公法上不當得利
【裁判全文】
高雄高等行政法院簡易判決
                                       97年度簡字第143號
原      告  中央健康保險局南區分局
代  表  人  甲○○  經理
被      告  乙○○
上列當事人間返還公法上不當得利事件，原告提起行政訴訟，本
院判決如下：
    主  文
被告應給付原告新台幣捌萬參仟壹佰陸拾貳元及自民國九十七年
八月十二日起至清償日止，按週年利率百分之五計算之利息。
訴訟費用由被告負擔。
    事實及理由
一、原告之代表人原為方志琳，業於民國97年10月1日改由新任
    經理甲○○接任，茲甲○○以代表人之身分聲明承受訴訟，
    核無不合，先予敘明。
二、本件原告主張：(一)按民法第179條規定，無法律上之原因而
    受利益，致他人受損害者，應返還其利益。本件被告因毒品
    危害防制條例等案件，自94年11月5日起入監執行至95年12
    月29日期滿（不含可折抵刑期之羈押期間，並於95年12月12
    日縮短刑期執行完畢）。而按全民健康保險法第11條第1款
    規定，被告上開期間既非屬全民健康保險之保險對象，應不
    得參加本保險。惟被告卻於94年10月5日至95年11月24日期
    間，以全民健康保險保險對象身分，至財團法人奇美醫院（
    醫事服務機構代號：0000000000）等全民健康保險特約醫事
    服務機構就醫，致原告代其給付醫療費用共計新台幣（下同
    ）97,054元，經原告扣抵被告溢繳之全民健康保險保險費13
    ,892元後，爰於96年11月1日以健保南醫字第0962001482號
    函通知被告繳還83,162元，惟被告並未繳還。(二)本件被告於
    不得參加全民健康保險期間，與原告應無任何法律上之關係
    。詎料，被告卻持全民健康保險卡至全民健康保險特約醫事
    服務機構就醫，致原告在無法律上原因之下，代其負擔醫療
    費用。是以，被告依法自應返還原告代其給付之醫療費用83
    ,162元等情。並聲明求為判決被告應給付原告83,162元，及
    自起訴狀繕本送達之翌日起至清償日止，按週年利率5％計
    算之利息。被告則經本院合法通知，未提出書狀作任何聲明
    及答辯。
二、按「人民與中央或地方機關間，因公法上原因發生財產上之
    給付或請求作成行政處分以外之其他非財產上之給付，得提
    起給付訴訟。因公法上契約發生之給付，亦同。」為行政訴
    訟法第8條第1項所明定。又「具有中華民國國籍，符合下列
    各款規定資格之一者，得參加本保險為保險對象：一、曾有
    參加本保險紀錄或參加本保險前4個月繼續在台灣地區設有
    戶籍者。」「有下列情形之一者，非屬本保險保險對象，已
    參加者，應予退保：一、在監、所接受刑之執行或接受保安
    處分、管訓處分之執行者。但其應執行之期間，在2個月以
    下或接受保護管束處分之執行者，不在此限。」「保險對象
    依第11條規定應退保者，自應退保之日起，不予保險給付；
    已受領保險給付者，應返還保險人所支付之醫療費用；其所
    繳之保險費，不予退還。」全民健康保險法第10條第1項第1
    款、第11條第1款及第45條分別定有明文。另就因涉嫌犯罪
    遭羈押者，中央健康保險局在辦理其投、退保作業及收繳保
    險費時日之認定，將「有關保險對象因案羈押而直接移送監
    所執行，而依全民健康保險法第11條第2款（現行法為第1款
    事由）所定原因退保者，同意其退保日期溯自羈押日生效。
    至於受羈押逾2個月以上之保險對象，不得比照全民健康保
    險法第11條第2款規定辦理退保。」分別經行政院衛生署86
    年1月20日衛署健保字第86007050號、92年3月19日衛署健保
    字第0920016436號函釋示在案。又上揭函釋乃行政院衛生署
    基於中央衛生主管機關之職權，就全民健康保法第11條規定
    所為之解釋性行政規則，觀其內容與相關規定之規範意旨相
    符，自得援用。
三、經查，本件原告所主張之前開事實，業據其提出原告96年11
    月1日健保南醫字第0962001482號函及送達證書、台灣台南
    監獄台南分監出監證明書及中央健康保險局保險對象住診、
    門診就醫記錄明細表等影本附卷可稽。被告經本院通知如有
    意見應於起訴狀繕本送達翌日起10日內繕具答辯書表示意見
    ，惟屆期被告並未提出任何書狀以供本院斟酌，亦有送達證
    書附卷可憑，是原告前揭主張，洵堪採信。
四、次查，全民健康保險制定之目的，係為增進全體國民健康，
    以提供醫療保健服務，全民健康保險法第1條定有明文。再
    者，全民健康保險係屬於強制性保險，故該法具公法性質，
    因該法律關係所生之爭執即屬公法事件。本件被告因案羈押
    而直接移送監所執行，依上揭行政院衛生署86年1月20日衛
    署健保字第86007050號、92年3月19日衛署健保字第0920016
    436號函釋，被告既有全民健康保險法第11條第1款所定原因
    退保事由者，其退保日期應溯自羈押日生效。是以，被告自
    94年9月29日羈押之日起，至95年12月12日刑期執行完畢止
    ，並不符合全民健康保險之保險資格，卻於94年10月5日至9
    5年11月24日受刑期間，以全民健康保險之保險對象身分，
    持健保卡至財團法人奇美醫院等全民健康保險特約醫事服務
    機構就醫，致原告代其支出全民健康保險醫療費用97,054元
    ，被告即屬無法律上之原因而受有利益，致他人受損害，而
    構成公法上之不當得利，至屬明確。從而原告依公法上不當
    得利之法律關係，提起給付訴訟，經扣抵被告溢繳之健保費
    13,892元後，請求被告返還原告所支出之全民健康保險醫療
    費用83,162元，依法洵無不合。又依民法第233條第1項前段
    及第203條規定，遲延之債務，以支付金錢為標的者，債權
    人得請求依法定利率計算之遲延利息；應付利息之債務，其
    利率未經約定，亦無法律可據者，週年利率為5％。前揭規
    定，於公法上之不當得利亦應准予類推適用。是原告請求被
    告一併給付按週年利率5％計算之法定遲延利息，亦無不合
    ，應予准許。
五、綜上所述，原告依據公法上不當得利之法律關係，提起一般
    給付之訴，請求被告返還原告所支出之全民健康保險醫療費
    用83,162元，及自起訴狀繕本送達被告之翌日即97年8月12
    日起至清償日止，按週年利率5％計算之法定遲延利息，為
    有理由，應予准許。又本件為簡易訴訟案件，爰不經言詞辯
    論為之。
六、據上論結，本件原告之訴為有理由，爰依行政訴訟法第233
    條第1項、第236條、第98條第1項前段，判決如主文。
中    華    民    國    97    年    11    月   28     日
              高雄高等行政法院第三庭
                              法  官   邱 政 強
以上正本係照原本作成。
如不服本判決，應於送達後20日內，向本院提出上訴狀並表明上
訴理由，如於本判決宣示後送達前提起上訴者，應於判決送達後
20日內補提上訴理由書（須按他造當事人人數附繕本）。
中    華    民    國    97    年    11    月   28     日
                              書記官   楊 曜 嘉
附註：
行政訴訟法第235條（第1項、第2項）：
對於適用簡易程序之裁判提起上訴或抗告，須經最高行政法院之
許可。
前項許可，以訴訟事件所涉及之法律見解具有原則性者為限。


司法院資訊處製作；財團法人民間司法改革基金會備份。
